---
output:
  html_document:
        theme: readable
editor_options: 
  chunk_output_type: console
---


# libraries
```{r}
library(tidyverse)

```

# tests

## Goodness of fit, chisq, fisher. 
```{r}
chisq.test()
fisher.test()
```

## Binom test
```{r}
binom.test()
```

## Fisketest
```{r}
poisson.test()
```
## Students T-Test. onesample, twosample, paired...

Test of sample(norm dist) (true)means.
either against specific mean: onesample
or
another samples mean: twosample-test
Two samples can either be independent= not paired, or dependent =paired
Two samples of something from 2018 and 2019 for example would be paired.

assumptions:
approx norm-distribution
somewhat same variance
independent

H0: true difference in means is equal to 0
Ha: true difference in means is not equal to 0


```{r}
t.test(x = sample1, mu = examplemean)
t.test(x = sample1, y = sample2, paired = TRUE)
```

## Shapiro-Wilk test of normality
Tester H0:
at sample kommer fra en normalfordeling.
Ha:
sample er ikke fra en normalfordeling.
```{r}
shapiro.test()
```

# P, Q, D, R-kommandoer
### D
R-funktioner der giver densiteten ved den x som man sættet til P(x = antal successes).
Eksempel på 2 "succesess" i en normal distribution på N = 10, med en sandsynlighed for success på p = 0.02.
```{r}
dbinom(x = 2, size = 10, prob = 0.02)
```
### R
R-funktioner virker ved at lave n tilfældige outputs fra en distribution.
eksempel på 150 outputs fra en binom distribution med n=10 og p=0.02:
```{r}
rbinom(n = 150, size = 10, prob = 0.02)
```
### P
R-funktioner giver den integrede p-værdi under q fra distributionsfunktionen. 
eksempel på 5 eller under i en sample på 25 med en Pr=2%
```{r}
pbinom(q = 5, size = 25, prob = 0.02)
```

kan ændres til over P over 5 med lower.tail=FALSE
```{r}
pbinom(q = 5, size = 25, prob = 0.02, lower.tail = FALSE)
```

kan også udregne et areal mellem 2 q-værdier mellem 5 og 3 (altså 5 og under, men over 3.) feks.:
```{r}
pbinom(q = 5, size = 25, prob = 0.02) - pbinom(q = 3, size = 25, prob = 0.02)
```

### Q

Finder q (antal) der indeholder en angivet p værdi. Tænk den som en omvendt p funktion.

eks: hvor mange "q" skal vi have for at indeholde 95% af sansynligheds-arealet.
```{r}
qbinom(p = 0.95, size = 25, prob = 0.02)
```




# plots

## nice to knows
eksempel på fjernelse af legend med
theme(legend.position = "")

x og y aksen kan labeles med:
  xlab("Days of the week") 
  ylab("Number of Births\n(bars observed, points expected)")

```{r}
bir %>%
    ggplot() +
    geom_bar(stat = "identity", aes(x = days, y = nbirths), fill = "lightgrey") +
    geom_point(aes(x = days, y = pbirths), color = "blue", size = 3) +
    geom_segment(aes(x = days, xend = days, y = nbirths, yend = pbirths), color = "green") +
    theme(legend.position = "") +
    xlab("Days of the week") +
    ylab("Number of Births\n(bars observed, points expected)") +
    scale_x_discrete(limits = c("Mon", "Tue", "Wed", "Thr", "Fri", "Sat", "Sun")) +
    theme_light(base_size = 20)
```


## histograms
counts of data into bins y=count x=data
kan ikke bruges til at blotte x og y. Brug et bar-plot istedet. (geom_col(), IKKE geom_bar)

```{r}
df %>% ggplot(aes(x = data)) +
    geom_histogram(fill = "firebrick", color = "black")
```

kan køres med fast bin-width eller fast bin-antal
bin-width:x antal i en bin
bin-antal:x bins i et sæt, data fordeles automatisk

```{r}
df %>% ggplot(aes(x = data)) +
    geom_histogram(fill = "firebrick", color = "black", bins = 30)

geom_bar()
```

```{r}
df %>% ggplot(aes(x = data)) +
    geom_histogram(fill = "firebrick", color = "black", binwidth = 30)
```

For at få y-aksen som frekvens, kan man f.eks. gøre således:

```{r}
df %>%
    ggplot(aes(x = data)) +
    geom_histogram(aes(y = stat(count) / sum(count)), bins = 35, fill = "hotpink", color = "gold") +
    ylab("frequency")
```


##


# R stuff

```{r}
df %>% summarise()
```

## p-adjustment
```{r}
p.adjust(p = df$pvalue, method = "x")
```
x kan være:
(“holm”, “hochberg”, “hommel”, “bonferroni”, “BH”, “BY”,
“fdr”, “none”)

# math

## beta
Beta er sandsynligheden for en type II error (acceptere en falsk H0)
Vi skal vide at effect size =/= 1. 
```{r}
beta <- sum(p > alpha) / nrow(p)
```

## power
Power tests kræver at man kender effect-size
Power er ratioen af "true negatives". Power er sandsynligheden for at rejecte H0 når den faktisk er falsk.
```{r}
power <- 1 - beta
```

## Standard error (of the mean)
```{r}
SEM <- sd(vektor) / sqrt(length(vektor))
```

